臺灣高等法院民事判決
109年度重上字第222號
上  訴  人  陳上泉  
訴訟代理人  紅沅岑律師
被  上訴人  聿田建設股份有限公司

法定代理人  楊許幸  
訴訟代理人  陳韻如律師
複  代理人  陳怡衡律師
上列當事人間請求損害賠償事件，上訴人對於中華民國108年12
月31日臺灣桃園地方法院107年度重訴字第479號第一審判決提起
上訴，本院於109年11月25日言詞辯論終結，判決如下：
    主      文
上訴駁回。
第二審訴訟費用由上訴人負擔。
    事實及理由
上訴人主張：訴外人鄭貴子與其子楊九登（原名楊富山，下稱
  楊富山）因積欠伊債務，楊富山乃邀伊及被上訴人於民國105
  年10月6日共同簽立協議書（下稱系爭協議書），約定伊將如
  附表所示土地融資貸款各新臺幣（下同）1,040萬元清償後，
  由被上訴人移轉登記如附表所示房地（下分稱A15號、A16號、
  A12號房地）予伊。詎被上訴人僅移轉登記A12號房地予伊，而
  將A15號房地移轉登記予訴外人洪國精，另以A16號房地為訴外
  人朱芸葳設定最高限額抵押權，被上訴人顯已給付不能，且A1
  5、A16號房地價值各為1,800萬元，扣除伊應負擔之土地融資
  貸款各1,040萬元後，爰依民法第226條第1項之規定，請求被
  上訴人賠償1,520萬元本息等語。原審為上訴人敗訴之判決，
  上訴人不服，提起上訴，上訴聲明為：㈠原判決廢棄。㈡被上訴
  人應給付上訴人1,520萬元，及自起訴狀繕本送達翌日起至清
  償日止，按年息5%計算之利息。㈢願供擔保請准宣告假執行。
被上訴人則以：系爭協議書簽立後，伊將A12號房地移轉予上訴
  人，並依上訴人指示欲分別移轉登記A16號、A15號房地移轉予
  訴外人簡御紜、馬家鈞，惟因簡御紜、馬家鈞無法向銀行辦理
  貸款以清償土地融資，兩造遂與鄭貴子、楊富山合意終止系爭
  協議書，且因上訴人無法清償土地融資貸款，屬可歸責上訴人
  事由，是伊已無移轉登記A15號、A16號房地予上訴人之義務。
  縱認伊仍負移轉登記義務，然兩造約定A12號房地價值為3,050
  萬元，扣除上訴人應負擔之土地融資1,040萬元後，餘款2,010
  萬元已足抵沖上訴人對鄭貴子、楊富山之2,000萬元借款債權
  。退步言，縱認伊須負給付不能之損害賠償責任，然上訴人所
  受損害僅係對鄭富子、楊富山之2,000萬元借款債權無法滿足
  ，然上訴人本應負擔A15號、A16號房地土地融資各1,040萬元
  ，是上訴人並未受有損害等語，資為抗辯。並為答辯聲明：㈠
  上訴駁回。㈡如受不利益判決，願供擔保請准宣告免為假執行
  。
上訴人主張兩造簽立系爭協議書後，被上訴人已將A12號房地移
  轉登記予伊，並將A15號房地移轉登記予洪國精，另以A16號房
  地為朱芸葳設定最高限額抵押權，為被上訴人所不爭執（見原
  審卷㈠第77、84頁），並有系爭協議書、土地及建物登記謄本
  在卷可稽（見原審卷㈠第4、23至30頁），自堪信為真實。
上訴人主張被上訴人依系爭協議書，原應移轉A15號、A16號 房
  地予伊，因被上訴人已給付不能，依民法第226條第1項之規定
  ，請求被上訴人負損害賠償責任等情，然為被上訴人所否認，
  並以前開情詞置辯。經查：
  ㈠關於系爭協議書簽立之經過，上訴人主張因鄭貴子、楊富山
    向其借款3,000萬元，鄭貴子、楊富山以鄭貴子配偶楊榮星
    與被上訴人合建分得之A15號、A16號、A12號房地各抵償100
    0萬元債務，而簽立借款協議書、更正借款協議書及系爭協
    議書，核與被上訴人於原審陳述相符（見原審卷㈠第40、257
    至259頁），並有借款協議書、更正借款協議書存卷可考（
    見原審卷㈠第44至46、53至54頁）。被上訴人雖於本院抗辯
    稱：前開借款協議書、更正借款協議書及系爭協議書僅係協
    議鄭貴子積欠上訴人債務之抵償方式云云（見本院卷第97頁
    ），並以前開借款協議書、更正借款協議書前言記載為「鄭
    貴子借款債務協議」（見原審卷㈠第44、53頁）為憑。然查
    ，前開借款協議書、更正借款協議書立協議書人欄均經鄭貴
    子、楊富山簽名用印（見原審卷㈠第45至46、54頁），且系
    爭協議書前言亦記載：「茲因楊富山欠陳上泉債務協議如下
    」等文字（見原審卷㈠第4頁)，立協議書人則為楊富山。而
    證人即負責辦理A15號、A16號、A12號房地移轉登記之地政
    士徐俊峰於原審證稱：知道楊富山有欠上訴人錢，並要以合
    建分得房屋抵債等語歷歷（見原審卷㈠第175頁）；證人楊榮
    星亦於本院證稱：鄭貴子、楊富山他們一起欠上訴人的錢，
    我授權楊富山簽立系爭協議書用3間房屋抵債等語明確（見
    本院卷第156、158頁）。可見前開借款協議書、更正借款協
    議書及系爭協議書，均係鄭貴子、楊富山為處理其等與上訴
    人間債權債務而簽立。
　㈡按「債權讓與」指不變更債權之同一性，由債權人將其移轉
    與第三人之準物權契約，屬「債之移轉」範疇，契約當事人
    乃債權人及受讓之第三人。至所謂「新債清償」（間接清償
    ），依民法第320條規定係指因清償債務而對於債權人負擔
    新債務，是其成立係基於債權人與債務人間訂定之契約，且
    除當事人另有意思表示外，若新債務不履行時，其舊債務仍
    不消滅。而所謂債之更改，乃當事人間互相同意以新債務替
    代舊債務之契約；即成立新債務，消滅舊債務（最高法院79
    年度台上字第2345號裁判參照）。上訴人雖主張系爭協議書
    性質為新債清償契約，被上訴人則抗辯應屬權利質權云云。
    惟查，楊榮星與被上訴人曾簽立土地合建契約，楊榮星分得
    包含A15號、A16號、A12號房地之5間房地。嗣楊榮星授權楊
    富山以其對被上訴人之A15號、A16號、A12號房地移轉登記
    請求權讓與上訴人，而簽立系爭協議書，業據證人楊榮星證
    述綦詳（見本院卷第156至158頁）。又觀諸系爭協議書記載
    ：A15號、A16號、A12號房地由被上訴人過戶予上訴人，被
    上訴人並未收取買賣價金，僅負將標的物移轉之責等語。參
    以，上訴人亦陳稱：楊富山要清償其與鄭貴子所負債務，將
    依合建契約可以對被上訴人請求移轉登記A15號、A16號、A1
    2號房地之權利給上訴人，上訴人可以直接請求被上訴人移
    轉登記A16號、A15號、A12號房地等語在卷（見本院卷第256
    頁)，足認上訴人依系爭協議書，取得對被上訴人之A15號、
    A16號、A12號房地移轉登記請求權。而該移轉登記請求權既
    係從楊榮星受讓而來，是系爭協議書應屬債權讓與契約。上
    訴人主張系爭協議書為新債清償契約云云，委無足取。
　㈢又查，被上訴人已依系爭協議書，將A12號房地移轉登記予上
    訴人，此情為兩造所不爭執，如前所述。而A15號、A16號房
    地無法移轉登記予上訴人之原因，係因上訴人指示之A15號
    、A16號房地登記名義人，向銀行申請貸款時未經銀行核准
    ，亦據上訴人自承在卷（見本院卷第256頁），並經證人徐
    俊峰證稱：伊一開始辦理A16號、A15號、A12號房地移轉登
    記申請時，A15號房地買受人是上訴人，A16號房地買受人則
    是上訴人指定之其配偶簡御紜。嗣上訴人要求將A15號房地
    換為門牌號碼桃園市○○區○○街00號（下稱A13號）房地。但
    因無法核貸，上訴人又要求將A13號房地換回A15號房地，並
    指示移轉登記予訴外人馬家鈞，但馬家鈞也無法核貸。共簽
    立5份房屋及土地買賣合約書，最後只有A12號房地有移轉登
    記予上訴人，伊將沒有移轉登記之房地合約書予以收回等語
    （見原審卷㈠第175至176頁），且有房屋買賣合約書及土地
    買賣合約書附卷可佐（見原審卷㈠第86至164、263至295頁）
    。被上訴人辯稱A15號、A16號房地無法移轉登記後，兩造與
    楊富山、鄭貴子已合意終止系爭協議書等語，雖為上訴人所
    否認。然查，A15號、A16號房地無法移轉登記後，證人徐俊
    峰已將移轉登記合約書收回，業據證人徐俊峰證述如前，且
    上訴人在A16號、A15號房地未能辦理移轉登記後，並未再尋
    找其他得申辦貸款之登記名義人，或請求以自己名義辦理移
    轉登記，反而持鄭貴子、楊富山所簽發之本票，向原法院及
    臺灣苗栗地方法院聲請本票裁定，並於取得本票裁定後，聲
    請對鄭貴子、楊富山之財產強制執行，有原法院107年1月19
    日桃院豪宇106年度司執字第101075號、同年月5日桃院豪光
    106年度司執字第96923號、106年12月28日原法院桃院豪水1
    06年度司執字第96924號債權憑證存卷可考（見原審卷㈠第20
    9至218頁、卷㈡第60至64頁）。倘系爭協議書並未合意終止
    ，上訴人理應另覓清償土地融資貸款之其他來源，或尋找能
    順利取得貸款之其他登記名義人，上訴人卻捨此不為，反而
    同意證人徐俊峰收回移轉登記合約書，且聲請強制執行鄭貴
    子、楊富山之財產，益徵被上訴人抗辯系爭協議書業已合意
    終止，其已無依系爭協議書，移轉登記A15號、A16號房地予
    上訴人之義務等情，堪以採信。
　㈣系爭協議書既已合意終止，上訴人即無依系爭協議書，請求
    被上訴人移轉登記A15號、A16號房地之權利。縱被上訴人將
    A15號房地移轉登記予洪國精，另以A16號房地為朱芸葳設定
    最高限額抵押權，亦與給付不能之情形尚屬有間。從而，上
    訴人依民法第226條第1項之規定，請求被上訴人給付1,520
    萬元本息，洵非可採。
綜上所述，上訴人依民法第226條第1項之規定，請求被上訴人
  給付1,520萬元，及自起訴狀繕本送達翌日起至清償日止，按
  年息5%計算之利息，為無理由，不應准許。從而，原審所為上
  訴人敗訴之判決，並無不合。上訴意旨指摘原判決不當，求予
  廢棄改判，為無理由，應駁回其上訴。
本件事證已臻明確，兩造其餘之攻擊或防禦方法及所用之證據
  ，經本院斟酌後，認為均不足以影響本判決之結果，爰不逐一
  論列，附此敘明。
據上論結，本件上訴為無理由，判決如主文。
中　　華　　民　　國　　109 　年　　12　　月　　16　　日
                  民事第五庭    
                      審判長法  官  楊雅清
                            法  官  洪純莉
                            法  官  陳君鳳
附表：
編號 門牌號碼 房屋建號 坐落土地地號 預售時編號 1 桃園市○○區○○街0號 大溪區康莊段933號 同段55、55-15、55-16號 A15號 2 桃園市○○區○○街00號 大溪區康莊段932號 同段55-17、55-18號 A16號 3 桃園市○○區○○街00號 大溪區康莊段931號 同段55-22、55-23號 A12號 
正本係照原本作成。
如不服本判決，應於收受送達後20日內向本院提出上訴書狀，其
未表明上訴理由者，應於提出上訴後20日內向本院補提理由書狀
（均須按他造當事人之人數附繕本）上訴時應提出委任律師或具
有律師資格之人之委任狀；委任有律師資格者，另應附具律師資
格證書及釋明委任人與受任人有民事訴訟法第466條之1第1項但
書或第2項（詳附註）所定關係之釋明文書影本。如委任律師提
起上訴者，應一併繳納上訴審裁判費。
中　　華　　民　　國　　109 　年　　12　　月　　17　　日

　　　　　　　　　　　　　　書記官  郭姝妤  
附註：
民事訴訟法第466條之1（第1項、第2項）：
對於第二審判決上訴，上訴人應委任律師為訴訟代理人。但上訴
人或其法定代理人具有律師資格者，不在此限。
上訴人之配偶、三親等內之血親、二親等內之姻親，或上訴人為
法人、中央或地方機關時，其所屬專任人員具有律師資格並經法
院認為適當者，亦得為第三審訴訟代理人。